臺灣高等法院臺中分院民事判決　　　　 96年度家上字第106號
上　訴　人　乙○○
訴訟代理人　林根煌律師
被上訴　人　甲○○
上列當事人間離婚事件，上訴人對於中華民國 96年9月19日臺灣
南投地方法院 96年度婚字第102號第一審判決提起上訴，本院於
96年12月4日言詞辯論終結，判決如下：
    主  文
上訴駁回。
第二審訴訟費用由上訴人負擔。
    事實及理由
一、被上訴人主張：兩造於民國（下同）68年6月5日結婚，約定
    婚後共同住所為南投縣草屯鎮○○街 175號，並育有長女李
    怡靜（69年2月16日生，91年1月14日死亡）、次女李佩穎（
    71年2月15日生）及長子李俊賢（ 77年10月11日生）。未料
    上訴人未盡人媳、人妻、人母之責，以從事傳銷事業為由，
    經常深夜未歸，棄家庭不顧，反由被上訴人年邁之母親打理
    子女之衣食，被上訴人母親多次婉言相勸，上訴人甚而惡言
    相向。而上訴人在外舉債，無力償還，乃於95年2月20日及7
    月11日先後向被上訴人借款新台幣（下同） 30萬元及100萬
    元，以清償債務，並約定自 95年8月份起，按月償還被上訴
    人 1萬5000元，惟上訴人食言未償還債權人之欠款，致債權
    人常至被上訴人家催討債務，且再度在外舉債，使被上訴人
    在親友面前抬不起頭，人際關係嚴重受創。被上訴人不認為
    上訴人從事傳銷事業是正當的傳銷工作，且上訴人不處理家
    務，兩造子女一切開銷都是由被上訴人支付。上訴人之債權
    人自95年開始常常會打電話或於白天被上訴人母親在家時，
    來催討債務，造成被上訴人很大困擾。嗣後被上訴人即借錢
    給上訴人去還債，且請債權人到上訴人工作的地方去找上訴
    人。兩造就人際關係及金錢之觀念均不同，被上訴人個性節
    儉，上訴人會說被上訴人小氣、吝嗇。兩造對男女關係處理
    亦有不同，上訴人在從事傳銷工作時，男女關係很不正常。
    被上訴人作息時間較早，晚上 9點半左右，兩造子女補習返
    家，被上訴人及母親會到 2樓準備就寢，被上訴人即會將一
    樓鐵門關上，為居家安全，也希望上訴人能夠早點回家。是
    兩造很多觀念無法溝通，已沒有一般夫妻會互相關心之情形
    存在。綜上所述，上訴人長期棄家庭及子女於不顧，四處舉
    債，造成家庭破碎，致兩造婚姻已無法維持，且顯可歸責於
    上訴人之事由，爰依民法第 1052條第2項規定請求判准兩造
    離婚。
二、上訴人則以：伊確曾於95年2月20日及7月11日向被上訴人借
    款共130萬元償還債務，但上訴人自 95年8月起至96年4月止
    ，每月各償還 1萬5000元給被上訴人，被上訴人稱上訴人未
    依約還款並非實在。上訴人固因股票投資及從事傳銷工作而
    在外舉債、背負債務，已信用破產，然亦努力償還債務，並
    無再度在外借款之情形。而被上訴人借錢給上訴人，還要上
    訴人書立借據，被上訴人對被被上訴人非常苛刻。被上訴人
    曾於95年8月18日晚間9時許，僅將電動捲門留一小縫隙，要
    上訴人爬進屋內，並於上訴人進門時就以登山棍毆打上訴人
    ，並以三字經等語句辱罵上訴人。又被上訴人之母親亦曾以
    不堪入耳之言語罵上訴人，而非被上訴人所稱之婉言相勸。
    再上訴人亦有分擔家庭開銷費用，並煮飯打理家庭，但被上
    訴人都不吃，欲將上訴人孤立而將上訴人趕出門，每個人生
    活習慣不同，上訴人晚飯後外出走走，回來才洗碗，非不打
    理家務。此外，兩造之房間係在二樓，而被上訴人卻到三樓
    睡覺休息，迄今已一年多，顯見係被上訴人無視兩造婚姻關
    係之存在而未履行同居義務。被上訴人所述上訴人男女關係
    不好，但上訴人只是搭朋友的便車，不知道朋友在車上吵架
    ，上訴人還因為那個案件到法院作證，上訴人是很倒楣，上
    訴人認夫妻對簿公堂也是很丟臉。上訴人與被上訴人沒有話
    說，被上訴人翻臉像翻書一樣等語，資為抗辯。
三、原審判決上訴人敗訴，上訴人不服提起上訴，求為判決(一)原
    判決廢棄；(二)被上訴人在第一審之訴駁回。被上訴人則求為
    判決駁回上訴。
四、本件兩造於68年6月5日結婚，約定婚後共同住所為南投縣草
    屯鎮○○街175號。婚後育有長女李怡靜（69年2月16日生，
    91年1月14日死亡）、次女李佩穎（71年2月15日生）及長子
    李俊賢（77年10月11日生）。上訴人曾於95年2月20日、7月
    11日先後向被上訴人借款30萬元及100萬元，上訴人自95年8
    月起至96年4月止，各按月償還被上訴人1萬5000元。上訴人
    之債權人曾至原法院聲請對上訴人核發支付命令：96年促字
    第283號、 96年促字第2128號等情，為兩造所不爭（見原審
    卷第25頁、第26頁及第35頁），復有被上訴人所提戶籍謄本
    及原審依職權查詢之前案紀錄表各一件在卷足佐（見原審卷
    第6頁、第7頁及第28頁），應堪認為真實。
五、按民法第 1052條第2項所稱「有前項以外之重大事由，難以
    維持婚姻者」，係抽象的、概括的離婚事由，此乃緣於74年
    修正民法親屬編時，為因應實際需要，參酌各國立法例，導
    入破綻主義思想所增設。但其事由應由夫妻一方負責者，僅
    他方得請求離婚，是其所採者為消極破綻主義精神，非積極
    破綻主義。關於「難以維持婚姻之重大事由」，係以婚姻是
    否已生破綻而無回復之希望為其判斷之標準。而婚姻是否已
    生破綻無回復之希望，則應依客觀之標準，即難以維持婚姻
    之事實，是否已達於倘處於同一境況，任何人均將喪失維持
    婚姻意欲之程度而定。至於同條項但書所規定「難以維持婚
    姻之重大事由應由夫妻之一方負責者，僅他方得請求離婚」
    ，乃因如肯定有責配偶之離婚請求，無異承認恣意離婚，破
    壞婚姻秩序，且有背於道義，尤其違反自己清白（cleanhan
    ds）之法理，有欠公允，同時亦與國民之法感情及倫理觀念
    不合，因而採消極破綻主義。倘該重大事由，夫妻雙方均須
    負責時，應比較衡量雙方之有責程度，僅責任較輕之一方得
    向責任較重之他方請求離婚，如有責程度相同時，雙方均得
    請求離婚，始屬公允，是責任較重之一方應不得向責任較輕
    之他方請求離婚（最高法院94年台上字第2059號判決意旨；
    最高法院 95年度第5次民事庭會議決議參照）。故本件上訴
    人請求離婚有無理由，應予審究之爭點厥為：(一)兩造間是否
    有難以維持婚姻之重大事由存在？(二)如有，該事由可歸責何
    方？茲析述如下：
  (一)兩造是否有難以維持婚姻之重大事由：
  1.經查：被上訴人主張上訴人從事傳銷事業在外舉債，向被上
    訴人借款償還，而上訴人亦自承係因股票投資及傳銷事業而
    背負債務並向被上訴人借款償還，且現信用破產等語，是被
    上訴人上開主張，堪信為真實。又，上訴人因投資股票與經
    營傳銷事業，在外積欠大量債務、信用破產，上訴人為清償
    在外積欠債務，分別於95年2月20日、95年7月11日向被上訴
    人借貸共 130萬元償還債務等情，已如上述，另被上訴人主
    張上訴人之債權人屢屢上門追討債務致被上訴人不堪其擾，
    兩造間有難以維持婚姻之重大事由等情，業據證人李佩穎（
    即兩造所生之次女）於原審言詞辯論時當庭證述：「剛開始
    兩造是和平相處，後來因為上訴人債權人一直打電話上門，
    一天大約有四、五通電話。前兩年過年有個住在大里的債權
    人上門討錢，上訴人明明在家，還不出面，由我們小孩子及
    奶奶出面處理。對方有三個人，還說要放火燒自己，害我奶
    奶心臟病發作。這件事情發生以後，使得兩造的相處情形產
    生變化，一剛開始兩造不會互相找話聊，但關係還算穩定。
    從二年前開始上訴人的債權人一直打電話來家裡，家裡不堪
    其擾。因為這件事情，後來兩造的關係，除了不講話以外，
    好像陌生人。兩造這樣的互動時間大約有一年了。」（見原
    審卷第45頁、第46頁），及證人李俊賢（即兩造所生之長子
    ）亦當庭證稱：「兩造相處冷冷清清，沒有交集，在家裡見
    面不會講話。這樣的情形已經很久了，大約已經有超過一、
    二年的時間」、「兩造間相處好像沒有互相關心對方」、「
    因為一些我媽媽的債權人來討債，這件事情使得兩造的關係
    更加惡劣。兩造完全不講話，碰面也都好像沒有看到對方。
    」（見原審卷第48頁、第49頁）等語，堪信被上訴人所言屬
    實，且同時顯見因上訴人在外舉債借貸確已十足影響兩造間
    相處關係惡化，互動上且形同陌路，是兩造間夫妻間相互扶
    持，共同建立和諧家庭之情誼早已喪失殆盡，誠摰互信之感
    情基礎亦不存在，依一般人之生活經驗，難期再行修復，而
    有共同繼續和諧婚姻生活之可能，已構成難以維持婚姻之重
    大事由。
  2.綜上，兩造主張及答辯諸多事實，可知兩造自95年起因相處
    問題或財產糾紛或因被上訴人質疑上訴人外遇事件，兩造之
    相處情形已如水火不容。婚姻中夫妻彼此扶持之特質蕩然無
    存，更遑論心靈之契合；兩造婚姻維持之互愛互信誠摯基礎
    已失，應認任何人處於相同情況下，均已喪失維持婚姻之意
    願，應認兩造間存有難以維持婚姻之重大事由。
  (二)就本件婚姻之破綻，兩造之有責程度為何：
  1.按難以維持之重大事由，於夫妻雙方就該事由均須負責時，
    應比較衡量雙方之有責程度，僅責任較輕之一方，得向責任
    較重之他方請求離婚，如雙方之有責程度相同，則雙方均得
    請求離婚，以符公平，且符合民法第 1052條第2項規定之立
    法目的（最高法院90年度台上字第1639號判決要旨參照）。
  2.經查，上訴人固辯稱：伊為發展個人事業在外積欠債務雖致
    兩造間婚姻產生破綻，亦難遽謂有何可歸責於伊之情事云云
    。惟觀諸前述兩造婚姻破綻之事由，係肇因於上訴人在外大
    量積欠債務又未能妥善處理，以致債權人屢屢上門破壞家庭
    寧靜和諧，則上訴人於兩造婚姻之破綻事由顯具可歸責且有
    過失，而被上訴人並無過失，是被上訴人據以依民法第1052
    條第 2項請求裁判離婚，洵屬有據。上訴人雖又抗辯被上訴
    人於原審陳述：大約至今年三月左右還有一家銀行來催討，
    三月以後就沒有了，現在已經沒有這種情況，因為我借錢給
    上訴人去還債，且請債權人去上訴人工作的地方去找上訴人
    ，由此可見被上訴人提起本件之訴時，已無債權人催討債務
    之事，而被上訴人提起離婚之訴之理由係指上訴人借款及傳
    銷部分，惟上開情形於被上訴人提起本訴時已不存在，被上
    訴人以此為離婚理由並非正當云云。惟為被上訴人所否認，
    並陳稱最近10月12日等都還有債權人來討債等語，按上訴人
    因股票投資及傳銷事業而背負債務為事實，被上訴人實難期
    待債權人永遠不到家裡討債，上訴人抗辯並無足取。
  (三)據此以觀，兩造婚姻既有難以維持之重大事由，且兩造婚姻
    破綻之重大事由又應由上訴人單獨負責，則被上訴人請求與
    上訴人離婚，合於民法第1052條第2項之規定，應予准許。
六、原審為上訴人敗訴之判決，於法並無違誤。上訴意旨指摘原
    判決不當，求予廢棄改判，為無理由，應予駁回。
七、本件為判決之基礎已臻明確，兩造其餘攻擊防禦，核與判決
    結果無涉，毋庸一一論列，併此敘明。
八、據上論結，本件上訴為無理由，依民事訴訟法第449條第1項
    、第78條，判決如主文。
中　　華　　民　　國　　96　　年　　12　　月　　18　　日
                  民事第三庭    審判長法  官  陳照德
                                      法  官  朱  樑
                                      法  官  曾謀貴
以上正本係照原本作成。
如對本判決上訴，須於收受判決送達後20日內向本院提出上訴書
狀，其未表明上訴理由者，應於提出上訴後20日內向本院提出上
訴理由書（須按他造人數附具繕本）。
上訴時應提出委任律師為訴訟代理人之委任狀。具有民事訴訟法
第466條之1第1項但書或第2項之情形為訴訟代理人者，另應附具
律師及格證書及釋明委任人與受任人有該條項所定關係之釋明文
書影本。
                                      書記官  王麗珍
中　　華　　民　　國　　96　　年　　12　　月　　18　　日
                                                      Ｍ
